最高法院民事裁定　　　　　　　　　　　　　　　　九十一年度台抗字第一四七號
　　再抗告人　甲○○
右再抗告人因與相對人新和泰企業股份有限公司間拍賣抵押物事件，對於中華民國九
十年十二月三十一日台灣高等法院裁定（九十年度抗字第四六四五號），提起再抗告
，本院裁定如左：
    主  文
原裁定廢棄，應由台灣高等法院更為裁定。
    理  由
本件再抗告人向台灣板橋地方法院（下稱板橋地院）聲請意旨略以：相對人於民國八
十八年十月二十五日以板橋地院裁定附表所示之不動產，為再抗告人設定最高限額新
台幣（下同）二千萬元之抵押權，因相對人對於再抗告人負債五百七十五萬元，已屆
清償期而未清償，爰依法聲請拍賣抵押物等語，並提出他項權利證書、不動產登記簿
謄本、抵押權設定契約書、本票等為證，經板橋地院裁定予以准許。原法院則以：查
抵押權所擔保者為原債權、利息、遲延利息，及實行抵押權之費用。但契約另有訂定
者，不在此限。民法第八百六十一條定有明文。本件兩造所簽訂之土地預為買賣契約
書第十條約定：「為保障甲方（即再抗告人）之權益，乙方（即相對人）同意設定抵
押權，最高限額貳仟萬元正及地上權與預告登記予甲方。」，第十一條約定：「雙方
議定由乙方提供本標的之擔保反設定外，另須由乙方之股東兩名及冠中實業有限公司
為連帶債務人或連帶保證人共同簽發本票、支票、借據或於票據上背書予甲方作為第
一期之債權憑證，此債權憑證於移轉登記於甲方或解除本買賣契約後返還乙方。」，
第十二條約定：「乙方於未覓得其他買方前，同意每月依實際付款金額百分之三（即
壹拾伍萬元正）給付甲方，作為甲方之損失補償費用。乙方願簽發一年十二張支票（
每月壹張）之補償金予甲方……」，第十五條約定：「乙方欲解除本約時，應無息退
還伍佰萬元正予甲方，甲方不得拒絕並應塗銷所有他項權利，並返還所有債權憑證于
乙方，否則以違約論。」。依該契約第十條規定，並未明定抵押權之範圍包含系爭五
百萬元之本票債權及七張面額各十五萬元之支票債權，又依同契約第十一條復將抵押
權作為反擔保與以本票作為擔保同時並列，並明定於相對人履行登記義務或解除契約
時應返還相對人，是系爭本票債權亦為供擔保之債權，故從形式觀察，難認系爭本票
債權為在抵押權所擔保之原債權範圍內。何況再抗告人既主張本件買賣契約已經解除
，則有關買賣所生之債權自亦隨之消滅，作為債權擔保之抵押權亦應隨之消滅（本件
兩造所設定者雖為最高限額抵押權，但並非就兩造間陸續發生之債權在一定範圍內設
定抵押權，而係就系爭土地預為買賣之特定債權為設定，故因本件買賣債權之消滅而
消滅）。故從形式上觀察難認該本票及支票債權在抵押權擔保之範圍內。從而其聲請
拍賣抵押物，即難准許，板橋地院准許拍賣抵押物，尚有未洽，爰將板橋地院裁定廢
棄，並駁回再抗告人之聲請。
惟查依形式上觀察，兩造買賣契約第十條雖未明定抵押權之範圍包含系爭五百萬元之
本票債權，惟依買賣契約第十一條已明定雙方議定相對人提供本標的之擔保反設定，
而買賣不動產實務上所稱反設定，即係為擔保已付買賣價金，於買賣契約解除時之價
金返還債權，而設定抵押權。本件雙方訂立契約時，再抗告人已交付五百萬元予相對
人收受，足認本件抵押權所擔保之債權，為五百萬元已付價金之返還，而五百萬元本
票則為返還之債權憑證。茲再抗告人已向相對人解除契約，而契約解除後，相對人依
民法第二百五十九條規定負回復原狀之義務，應將已受領價金返還再抗告人，系爭抵
押權所擔保之債權即已發生。原法院僅就本票與支票債權認定是否為抵押債權，而未
就再抗告人所主張五百萬元價金返還請求權，是否為本件抵押債權加以審酌說明，竟
謂本件買賣契約已經解除，則有關本件買賣所生之債權亦隨之消滅，作為債權擔保之
抵押權亦隨之消滅，而為再抗告人不利之認定，自有未合。再抗告論旨，指摘原裁定
不當，求予廢棄，為有理由。
據上論結，本件再抗告為有理由。依民事訴訟法第四百九十二條第二項，裁定如主文
。
中      華      民      國    九十一    年      三      月    二十二    日
                              最高法院民事第二庭
                                  審判長法官  曾  桂  香
                                        法官  劉  延  村
                                        法官  劉  福  聲
                                        法官  黃  秀  得
                                        法官  葉  勝  利
      右正本證明與原本無異
                                              書  記  官
中      華      民      國    九十一    年      四      月      二      日
